臺灣苗栗地方法院民事判決
111年度國字第5號
原      告  朱永煇

訴訟代理人  林夏陞律師
被      告  行政院農業委員會農田水利署

法定代理人  蔡昇甫
訴訟代理人  王炳人律師
            江錫麒律師
上  一  人
複  代理人  周銘皇律師
上列當事人間請求國家賠償事件，本院於民國111年11月29日言
詞辯論終結，判決如下：
    主  文
一、被告應給付原告新臺幣(下同)2萬4,441元，及自民國111年7
    月19日起至清償日止，按年息5%計算之利息。
二、本判決第1項得假執行，但被告如以2萬4,441元為原告供擔
    保，得免為假執行。
三、原告其餘之訴及假執行之聲請均駁回。
四、訴訟費用5,510元，由被告負擔269元，餘由原告負擔。
    事實及理由
壹、程序方面
一、按依國家賠償法請求損害賠償時，應先以書面向賠償義務機
    關請求之；賠償義務機關拒絕賠償，請求權人得提起損害賠
    償之訴，此觀諸國家賠償法第10條第1項及第11條第1項前段
    規定自明。本件原告認被告應依國家賠償法第3條第1項規定
    對原告負損害賠償責任，前曾以書面向被告請求國家賠償，
    然經被告以原告主張踩空之水溝，係坐落於苗栗縣○○市○○段
    0000地號土地之水利圳(下稱系爭水利圳)，該公共設施並無
    管理欠缺之情形，拒絕賠償，有原告提出之被告111年5月3
    日農水苗字第1116404009號函及拒絕賠償理由書在卷可查（
    見本院卷第25頁至第28頁)，堪認被告已拒絕原告國家賠償
    之請求，是原告提起本件國家賠償之訴，並未違上開程序要
    件，合先敘明。
二、次按不變更訴訟標的，而更正法律上之陳述者，非為訴之變
    更或追加，民事訴訟法第256條定有明文。本件原告起訴時
    原以行政院農業委員會農田水利署苗栗管理處為被告（見本
    院卷第13頁），嗣經被告抗辯該處僅為內部單位，且拒絕賠
    償係以行政院農業委員會農田水利署之名義為之後（見本院
    卷第119頁及第121頁），原告乃將被告變更為行政院農業委
    員會農田水利署(見本院卷第141頁)，此屬更正法律上之陳
    述，揆諸上開規定，應屬合法。
貳、實體方面
一、原告主張：
　㈠原告於民國110年12月5日18時25分許(下稱案發時間)，行經
    苗栗縣○○市○○路000號後方即系爭水利圳設置處時（下稱案
    發地點），因天色昏暗踩空跌落溝渠，因而受有身體多處擦
    挫傷及瘀青等傷害。案發地點無路燈等照明設備光線不足，
    且未設置警示標誌提醒用路人注意，亦無加蓋、設置柵欄等
    防護設施，行人自遠方觀之確易將系爭水利圳誤判為走道之
    一部，且系爭水利圳寬度82公分、深度130.5公分，此等寬
    度、深度若未設置安全防護或警示標語，容易導致周遭住家
    孩童嬉戲時或不熟悉當地之路人誤入時踩落而導致嚴重傷害
    。又系爭水利圳緊鄰苗栗縣○○市○○路000號建築物(下稱系爭
    建物)，該建物坐落之土地即苗栗縣○○市○○段0000○0000地號
    土地於109年12月21日以前為路邊有架設網狀柵欄之停車場
    ，且系爭水利圳旁有設置目測約半米高之磚牆作為路障，該
    網狀柵欄、磚牆能使路人避免誤跌落系爭水利圳。而系爭建
    物完工日為110年2月19日，至本件事故發生約8個月皆未設
    置適當防護措施，依農田水利法第8條規定被告既為系爭水
    利圳之管理機關，應知悉系爭水利圳於系爭建物開工後已無
    適當安全防護，卻未即時做出緊急處置導致原告跌落受傷，
    明顯有管理上之欠缺，原告因此支出醫療費用1,470元，且
    飽受驚嚇產生痛苦，故請求精神慰撫金50萬元，以上合計50
    萬1,047元，爰依國家賠償法第5條、民法第184條第1項前段
    、第193條及第195條規定，請求被告賠償上開金額。
　㈡案發當時，原告係因口罩斷掉，誤認花圃旁會有垃圾桶（依
    原證8照片系爭水利圳旁確有形似垃圾桶之物品放置該處）
    ，欲丟垃圾時方不慎跌入系爭水利圳，並未飲酒或滑手機，
    應無與有過失之情節。
　㈢並聲明：⒈被告應給付原告50萬1,047元，及自起訴狀繕本送
    達翌日起至清償日止，按年息5%計算之利息；⒉願供擔保請
    准宣告假執行。
二、被告抗辯：
　㈠系爭水利圳係因鄰地興建系爭建物，鋪設水泥墊高地基，導
    致現況出現高低之落差，且系爭水利圳屬於灌溉溝渠，為保
    持水流通暢以利疏濬，因而未設置水溝蓋，被告設置管理系
    爭水利圳並無欠缺。
　㈡原告主張於110年12月5日下午跌落水溝，惟其就診時間為110
    年12月6日、就診地點為桃園振生醫院，更遲至110年12月12
    日方報警，故原告是否確實跌落系爭水利圳受傷，容有疑義
    。且系爭水利圳坐落於系爭建物後方，溝渠一側有欄杆，並
    非設置於馬路上，且與馬路中間有花圃隔開，並未緊鄰道路
    亦未作為道路使用，故正常行走於馬路上，並不會跌入系爭
    水利圳，會被花圃之圍籬擋住。原告逕自進入私人土地，偏
    離一般道路行人應走之路線，導致事故之發生，並非因系爭
    水利圳管理有所欠缺，亦非正常使用公物之情形，二者間不
    具因果關係。
　㈢原告是因自己行為導致受傷，其請求之慰撫金金額顯有過高
    。
　㈣縱認系爭水利圳之管理有所欠缺，本件應適用民法第217條與
    有過失之規定減輕賠償金額。
　㈤並聲明：⒈原告之訴及假執行之聲請均駁回；⒉如受不利判決
    ，願供擔保請准宣告免為假執行。　
三、本院為行集中審理協同兩造整理及協議簡化爭點如下（見本
    院卷第114頁至第115頁、第161頁及第197頁)：
　㈠兩造不爭執事項
　⒈原告於110年12月5日18時25分許，在案發地點跌入未加蓋、
    無柵欄，由被告設置之系爭水利圳。　　
　⒉振生醫院110年12月6日診斷證明書記載，原告受有左前臂、兩小腿、左踝擦挫傷、左腹部挫傷之傷害(下稱本件傷害)。
　⒊原告為宸和管理顧問有限公司創辦人暨總裁，109年所得為73萬1,888元、110年所得為26萬0,206元，名下有房屋15棟、土地28宗、田賦24宗、投資2筆，財產總額1億0,133萬8,276元。
　⒋原告為治療本件傷害支出醫療費用1,470元。
　㈡爭點
　⒈被告設置或管理系爭水利圳有無欠缺?
　⒉原告所受本件傷害是否因跌入系爭水利圳所致?
　⒊原告是否與有過失?
　⒋原告之請求有無理由？
四、本院之判斷
　㈠爭點1
　⒈按公有公共設施因設置或管理有欠缺，致人民生命、身體或
    財產受損害者，國家應負損害賠償責任，國家賠償法第3條
    第1項定有明文。本條所定之國家賠償責任，係採無過失主
    義，即以該公共設施之設置或管理有欠缺，並因此欠缺致人
    民受有損害為其構成要件，非以管理或設置機關有過失為必
    要（最高法院85年台上字第2776號判例意旨參照）。所謂公
    共設施之設置有欠缺，係指公共設施建造之初，即存有瑕疵
    而言；管理有欠缺，係指公共設施建造後未妥善保管或因其
    他情事發生瑕疵，而於瑕疵發生後怠於適時修護而言（最高
    法院102年度台上第1494號判決意旨參照）。次按國家賠償
    法第3條所定公共設施設置或管理欠缺所生國家賠償責任之
    立法，旨在使政府對於提供人民使用之公共設施，負有維護
    通常安全狀態之義務，重在公共設施不具通常應有之安全狀
    態或功能時，其設置或管理機關是否積極並有效為足以防止
    危險或損害發生之具體行為，倘其設置或管理機關對於防止
    損害之發生，已為及時且必要之具體措施，即應認其管理並
    無欠缺，自不生國家賠償責任，故國家賠償法第3條公有公
    共設施之管理有無欠缺，須視其設置或管理機關有無及時採
    取足以防止危險損害發生之具體措施為斷（最高法院92年度
    台上字第2672號判決意旨參照）。
　⒉經查，108年3月間系爭水利圳旁之空地係作為停車場使用，
    並設有矮牆區隔停車場與系爭水利圳，系爭水利圳與巷道間
    設有花圃，矮牆前方靠近中興路379巷處並有設置網狀柵欄
    區隔停車場與巷道，有GOOGLE衛星地圖在卷可稽（見本院卷
    第109頁及第139頁）。惟於案發時間，系爭水利圳旁之空地
    ，其中靠近中興路之前半段已建有系爭建物，後半段則鋪設
    水泥，原有矮牆、網狀柵欄均遭移除，空地與系爭水利圳間
    及中興路379巷與系爭水利圳間均已無任何障礙物，有原告
    拍攝之照片在卷可按（見本院卷第29頁至第30頁及第149頁
    ）。則於案發時間，因原有矮牆、網狀柵欄遭移除，亦未設
    置警示標誌或護欄等防護措施，且系爭水利圳旁為水泥空地
    ，系爭水利圳與中興路379巷連接處之花圃處雖有設置路燈
    ，但係向中興路379巷之方向照耀，系爭水利圳設置處之光
    線不足，有原告拍攝之照片在卷可參（見本院卷第149頁）
    ，則自遠處觀之確易將系爭水利圳誤判為水泥空地之一部分
    ，行人確有可能因未注意而失足墜落系爭水利圳內致生生命
    身體之危害，且系爭水利圳長度7公尺55.5公分、寬度82公
    分、深度1公尺30.5公分，有原告測量之照片在卷為憑（見
    本院卷第147頁至第148頁），此亦為被告所不爭（見本院卷
    第195頁），該水利圳挖空之溝渠部分體積甚大，一旦跌落
    可能對人身造成相當傷害，而系爭建物依使用執照所示（見
    本院卷第175頁）係於110年2月19日竣工，迄至案發時間已
    將近10個月，縱使系爭水利圳原有設置矮牆、網狀柵欄等與
    停車場、道路區隔，然該等矮牆、網狀柵欄及停車場於系爭
    建物興建完成迄今遭移除，並將原有空地鋪設水泥路面與巷
    道銜接，歷時已將近10個月，被告仍未發現原有防護設施已
    遭移除，並設立新防護設施或警告標誌與照明設備，提醒往
    來民眾小心防範，避免跌入系爭水利圳，難認其管理並無欠
    缺，縱使此等欠缺係因系爭建物興建所造成，難認係被告之
    過失所致，依首開說明，仍無從解免被告之國家賠償責任。
　⒊被告雖辯稱系爭水利圳屬灌溉溝渠無需設置水溝蓋，且係因
    鄰地所有人興建系爭建物鋪設水泥地基而導致現況出現高低
    落差，被告並無設置或管理有欠缺云云。然查，系爭水利圳
    並未設置護欄、警告標誌或反光標示或路燈等照明設備已如
    前述，用路人自遠方觀之確易將系爭水利圳誤判為道路之一
    部，加以案發地點路燈設置不密集而光線不足，用路人於夜
    間行經案發地點，極可能因未注意而失足墜落系爭水利圳內
    致生生命身體之危害，被告既為系爭水利圳之設置及管理機
    關，就系爭水利圳自負有維護通常安全狀態之義務，應採取
    提供警示標誌、裝設照明設備、在水泥地基與系爭水圳間設
    置護欄或在該溝渠上加蓋等安全防護措施，以提醒用路人，
    避免用路人摔落系爭水利圳，防止危險或損害之發生，且系
    爭建物於110年2月19日即已興建完成(見本院卷第175頁)，
    迄至案發時間已近10月，被告有充分時間可設置防護設施避
    免用路人跌落系爭水利圳，卻未為之，其就系爭水利圳之管
    理顯然有欠缺。
　㈡爭點2　
　⒈按人民依國家賠償法第3條第1項規定請求國家賠償時，尚須
    人民之生命、身體或財產所受之損害，與公有公共設施之設
    置或管理之欠缺，具有相當因果關係，始足當之。亦即在公
    有公共設施因設置或管理有欠缺之情況下，依客觀之觀察，
    通常會發生損害者，即為有因果關係，如必不生該等損害或
    通常亦不生該等損害者，則不具有因果關係。(最高法院95
    年度台上第923號判決意旨參照)。
　⒉依原告所提名片、公司登記資料、全國財產稅總歸戶財產查
    詢清單（見本院卷第39頁至第48頁），原告為宸和法律事務
    所、宸和管理顧問有限公司等宸和集團創辦人兼總裁，亦為
    資本額1億6,000萬元之裕大輪圈股份有限公司監察人，名下
    財產總值1億0,133萬8,276元，且其中土地、田賦等不動產
    係以公告現值計價，市價當不僅止於此，故以原告之身分、
    地位、財產狀況，應無可能故意假造傷勢對被告提告。復觀
    振生醫院診斷證明書之記載與原告傷勢照片（見本院卷第31
    頁至第36頁），原告受傷部位在手指、腳踝、小腿肚、手肘
    、左腹部等處，與本院勘驗監視錄影光碟顯示其跌落系爭水
    利圳之過程（見本院卷第125頁至第127頁），及跌落時人體
    會有伸手阻擋、以手肘支撐等自然反應相符，故被告質疑原
    告本件傷勢非跌落系爭水利圳所致，並非可採。
　⒊被告就系爭水利圳之管理有欠缺，已如前述，並因而導致原
    告之身體受有本件傷害，足認原告跌落系爭水利圳並受有本
    件傷害之結果，與被告之管理欠缺行為間有相當因果關係存
    在，故被告應依國家賠償法第3條第1項規定對原告負損害賠
    償責任。至被告辯稱原告偏離一般道路行人應走之路線，並
    非正常使用公物之情形，此為民法第217條與有過失之審酌
    ，與相當因果關係之判斷無關。
  ㈢爭點3
　⒈按國家損害賠償，除依本法規定外，適用民法規定。國家賠
    償法第5條定有明文。其立法意旨為民法為國家賠償法之補
    充法，諸如賠償之範圍，過失相抵之原則，以及非財產上損
    害之賠償等項，均可適用民法之規定，使本法在實體上得以
    完整無缺，並免重複。是民法第217條，於國家賠償事件亦
    有適用。次按損害之發生或擴大，被害人與有過失者，法院
    得減輕賠償金額或免除之，民法217條第1項定有明文，此項
    規定之目的，在謀求加害人與被害人間之公平，故在裁判上
    得以職權減輕或免除之(最高法院85年台上字第1756號判決
    先例意旨參照)。
　⒉經本院職權勘驗現場監視錄影畫面，結果略以：原告於案發
    時間將車子停妥後，逕自向案發地點之系爭水利圳走去，而
    不慎跌落，有勘驗筆錄為證，且為兩造所不爭執(卷第125頁
    至第127頁)。而系爭水利圳並未作為道路使用，與中興路37
    9巷之道路中間尚有花圃、隔板、路燈、電線桿等以為區隔
    ，有原告拍攝之照片在卷可按（見本院卷第30頁及第149頁
    ），原告未行走在馬路上，擅自侵入私人土地，且行走時未
    注意前方狀況，造成系爭事故之發生，並非以正常使用公物
    之方式使用系爭水利圳，原告若未擅入私人土地，且行走時
    稍加注意前方狀況，當可輕易避免本件事故之發生，是被告
    抗辯原告與有過失，洵屬有據。
　㈣爭點4　
  　茲就原告請求之項目及金額審酌如下：
　⒈醫療費用1,470元：原告主張因本件事故而支出醫療費用1,47
    0元，業據其提出醫療費用明細收據為證（見本院卷第49至
    第52頁），堪信為真，此部分請求，依法有據，應予准許。
　⒉精神慰撫金50萬元：
    關於慰撫金之多寡，應以被害人精神上所受之苦痛為準據，
    亦應審酌被害人之地位、家況及加害人之地位，俾資為審判
    之依據，故應就兩造之身分、職業、教育程度、財產及經濟
    狀況，用以判斷非財產上損害之慰撫金數額（最高法院48年
    台上字第1982號、86年度台上字第511號判決意旨參照）。
    查被告因管理系爭水利卷有欠缺，致原告受有本件傷害，業
    如前述，則原告依民法第195條規定請求被告賠償精神慰撫
    金，自屬有據。本院審酌該事故之態樣及原告身分、職業及
    經紀狀況，並考量原告因該事故身心受創程度，及被告就系
    爭水利圳管理欠缺之情節、可受非難性程度之高低等一切情
    狀，認原告請求慰撫金以8萬元為適當，逾此範圍，尚非可
    採。
  ⒊綜上分析，原告得請求被告賠償之金額應為8萬1,470元（計
    算式：1,470＋80,000＝81,470）
  ⒋與有過失部分
    法院對於賠償金額減至何程度，抑為完全免除，雖有裁量之
    自由，但應斟酌雙方原因力之強弱與過失之輕重定之（最高
    法院97年度台上字第871號判決意旨參照）。本院審酌系爭
    水利圳管理之欠缺所引致原告誤判之程度，及原告過失情節
    對本件事故所生損害擴大之原因力強弱與過失程度之輕重，
    認被告應負30％之過失責任，原告應負70％之過失責任，經過
    失相抵減輕賠償金額後，原告得請求之金額為2萬4,441元（
    計算式：81,470×30％＝24,441）。
五、末按給付無確定期限者，債務人於債權人得請求給付時，經
    其催告而未為給付，自受催告時起，負遲延責任。其經債權
    人起訴而送達訴狀，與催告有同一之效力；遲延之債務，以
    支付金錢為標的者，債權人得請求依法定利率計算之遲延利
    息；應付利息之債務，其利率未經約定，亦無法律可據者，
    週年利率為百分之五，民法第229條第2項、第233條第1項前
    段、第203條分別定有明文。本件原告對被告之國家賠償債
    權，核屬無確定期限之給付，既經原告起訴並於111年7月18
    日送達起訴狀繕本與被告（見本院卷第67頁送達證書），自
    已生催告效力，而被告仍未給付，應負遲延責任，則原告請
    求被告一併給付自起訴狀繕本送達翌日即111年7月19日起至
    清償日止，按5％計算之法定遲延利息，核無不合。
六、綜上所述，原告依國家賠償法第5條之規定，請求被告給付
    如主文第1項所示，為有理由，應予准許；逾此範圍，則屬
    無據，應予駁回。
七、本件原告勝訴部分，所命給付金額未逾50萬元，應依民事訴
    訟法第389條第1項第5款規定職權宣告假執行。原告陳明願
    供擔保請准宣告假執行，僅係促使本院發動職權，無庸為准
    駁之諭知。被告聲請宣告免為假執行，核無不合，爰依同法
    第392條第2項規定，酌定相當之擔保金額宣告之。至原告敗
    訴部分既經駁回，其假執行之聲請即失所依附，應併予駁回
    。
八、本件事證已明，兩造其餘攻防方法及所舉證據，核與判決結
    果無影響，爰不逐一論列。
九、訴訟費用負擔之依據：民事訴訟法第79條，本院並依職權確
    定訴訟費用額為裁判費5,510元及兩造應分擔之數額。
中　　華　　民　　國　　111 　年　　12　　月　　6   　日
                  民事第二庭  法  官  王筆毅
以上正本係照原本作成。
如不服本判決，應於送達後20日內，向本院提出上訴狀並表明上
訴理由，如於本判決宣示後送達前提起上訴者，應於判決送達後
20日內補提上訴理由書（須附繕本）。如委任律師提起上訴者，
應一併繳納上訴審裁判費。　　
                              書記官  劉家蕙   
中　　華　　民　　國　　111 　年　　12　　月　　7   　日